【裁判字號】    89,訴,1655
【裁判日期】    900216
【裁判案由】    常業重利
【裁判全文】
臺灣臺北地方法院刑事判決                        八十九年度訴字第一六五五號
    公  訴  人  臺灣臺北地方法院檢察署檢察官
    被      告  乙○○
                戊○○
右列被告等因常業重利案件，經檢察官提起公訴（八十九年度偵字第二一八二九號）
及移送併辦（八十九年度偵字第二三六八０號），本院判決如左：
    主      文
乙○○共同以乘他人急迫貸以金錢，而取得與原本顯不相當之重利為常業，處有期徒
刑捌月。緩刑參年。扣案如附表所示之物均沒收。
戊○○共同以乘他人急迫貸以金錢，而取得與原本顯不相當之重利為常業，處有期徒
刑肆月，如易科罰金以佰元折算壹日。緩刑貳年。扣案如附表所示之物均沒收。
    事      實
一、乙○○自民國八十九年六月底某日起，在台北縣新莊市○○路五四一號十六樓經
    營俗稱之地下錢莊即放高利貸業務，其方法則為在中國時報或自由時報等報紙刊
    載廣告「『身分證借款』、『健保卡借款』電話0000000000」，於明
    知社會上有因急迫、輕率、無經驗而舉債之人，預設苛刻重利之條件（即貸與新
    台幣（以下同）一萬元，每萬元日息二百元，以十日為一期，利息二千元，相當
    於月息六十分），一俟不特定人告貸，並於該借款人提供身分證或健保卡等證件
    為借款之擔保後，乙○○即對該不特定人貸與金錢，並於貸與金錢時先按借款人
    借款之時間，以前述利息計算方式預扣利息，而取得與原本顯不相當之重利藉以
    牟利營生。乙○○並自八十九年十月中旬某日起，以月薪三萬元之代價僱用與其
    有犯意聯絡之戊○○在其所經營之地下錢莊負責向借款人收取清償之本金或利息
    業務。乙○○即以前述方式，趁甲○○、丑○○、癸○○、張有偉、卓宜芳、己○○、壬○○、辛○○、庚○○、丙○○、子○○、丁○○等人急需用錢之際，
    而以前述方式分別在台北市大安區○○○路、金山南路口、台北縣三重市○○街
    、台北市內湖區西湖市場、台北市南港區○○○路○段、向陽路口、台北市○○
    區○○路四段麥當勞速食店、桃園縣大園鄉古亭一號、台北市中山區○○○路、
    長春路口、台北市萬華區○○○路、西寧南路口、台北市松山區○○○路○段、
    三民路口、台北市○○區○○路、大南路口、台北縣中和市○○路、板南路口、
    台北市大同區葫蘆接等地將甲○○等人所借款項交付。嗣經警持檢察官所簽發之
    搜索票於八十九年十一月六日下午四時四十分許至乙○○所經營前開地下錢莊之
    台北縣新莊市○○路五四一號十六樓房屋實施搜索，扣得乙○○所有經營地下錢
    莊所用之0000000000行動電話一具、帳單九張及乙○○所有因其經營
    地下錢莊之犯罪所得（利息）二萬九千五百元，而知上情。
二、案經台北市政府警察局移送台灣台北地方法院檢察署檢察官偵查起訴及由台北市
    政府警察局移送台灣台北地方法院檢察署檢察官併辦審理。
    理      由
一、右揭事實一之部分中關於被告乙○○有在前述時地以前述方式經營地下錢莊藉以
    牟利營生等之事實（與被告戊○○有犯意聯絡部分除外，詳後述），已迭據被告
    乙○○於警訊、檢察官偵查及於本院審理時供承不諱（偵查卷第十頁至第十一頁
    偵訊筆錄、第三六頁訊問筆錄及本院九十年一月十日審判筆錄參照），核與證人
    即向其所經營之地下錢莊借款之人甲○○、丑○○、癸○○、張有偉、卓宜芳、
    己○○、壬○○、辛○○、庚○○、丙○○、子○○、丁○○等人於警訊及於本
    院審理時所供述之情節相符（偵查卷第十四頁至第十八頁偵訊筆錄、第八九頁至
    第九十頁偵訊筆錄、併辦卷第五頁至第十一頁偵訊筆錄及本院八十九年十二月二
    十二日審判筆錄參照），復有扣案為被告乙○○所有用以遂行其經營地下錢莊所
    用之物行動電話一具、帳單九紙及被告乙○○所有因其經營地下錢莊之利息所得
    二萬九千五百元足資佐證，是依（一）證人甲○○等人之供述及（二）扣案之行
    動電話一具、帳單九紙、二萬九千五百元等補強證據已足資擔保被告乙○○於警
    訊、檢察官偵查及於本院審理中所為上開任意性自白具有相當程度之真實性，而
    得使本院確信被告前述自白之犯罪事實確屬真實，從而依刑事訴訟法第一百五十
    六條第一項「被告之自白，非出於強暴、脅迫、利誘、詐欺、違法羈押或其他不
    正之方法，且與事實相符者，得為證據。」及第二項「被告之自白，不得作為有
    罪判決之唯一證據，仍應調查其他必要之證據，以察其是否與事實相符。」規定
    ，本院自得依被告前述自白及各該補強證據認定被告確有為前述犯行，而如前所
    述，被告乙○○貸與金錢予甲○○等人係收取每月相當於月息六十分之利息，則
    依最高法院八十四年度台上字第五０六一號判決所揭示之旨「公眾週知之事實，
    毋庸舉證，刑事訴訟法第一百五十七條定有明文。查民間利息通常為月息二、三
    分（即百分之二、三），為一般有民間資金往來經驗者所熟知，．．．」，被告
    乙○○向甲○○等人收取之借款利息竟高達月息六十分，顯屬與其借款原本顯不
    相當之重利，且「刑法上常業犯之成立，祇須行為人以恃以維生之意思遂行犯罪
    ，而其犯行，已表見於外部，足以表徵常業犯之態樣，即足當之，不以利得足資
    維生為必要。」（最高法院八十四年度台上字第五八七三號判決意旨參照），被
    告乙○○於本院審理時已自承其經營地下錢莊時無其他職業，所收入之利息均用
    以充作其日常生活開銷之一部分（本院九十年一月十日審判筆錄參照），是被告
    乙○○既已將其經營地下錢莊所收入之利息用於其平日日常生活開銷，且有向甲○○等不特定人收取利息而將其行為表見於外，其行為自已該當於常業犯之要件
    ，本件關於被告乙○○之事證明確，被告乙○○之犯行堪以認定。
二、訊據被告戊○○固不否認有自八十九年十月中旬起以月薪三萬元之代價受僱於被
    告乙○○，為其經手收款之業務，核與被告乙○○此部分之供述相同，惟矢口否
    認有任何前述犯行，辯稱：我並不知道乙○○在做地下錢莊云云，惟查：
    被告戊○○於警訊及於檢察官偵查中已就其知悉被告乙○○係經營地下錢莊，仍
    以前述代價受僱於被告乙○○為其經手收款之業務乙節均供承不諱（偵查卷第十
    二頁至第十三頁偵訊筆錄、第三六頁反面訊問筆錄參照），被告戊○○並於本院
    審理時供稱其於警訊時之陳述係出於任意性，並沒有被刑求（本院九十年一月十
    日審判筆錄參照），而共同被告乙○○於警訊時亦明確供稱被告戊○○是受其僱
    用為其所經營之地下錢莊擔任收款之外務員工作（偵查卷第十頁反面偵訊筆錄山
    照），而扣案之帳單九張中有一張係自被告戊○○身上扣得，參以被告戊○○亦
    自承已代被告乙○○外出收款多次，其收款之時間自其受僱時起至被查獲之日止
    ，亦有十餘日，衡諸一般經驗法則，被告戊○○既已代被告乙○○外出收款多次
    ，何能諉為不知被告乙○○委其處理事務之性質，且其於本院審理中又未能解釋
    闡明為何在本院審理中做一與警訊、檢察官偵查中不同之陳述，本院自得以其於
    警訊、檢察官偵查中所為與被告乙○○相符之供述為之彈劾其於本院審理中之供
    述，且因其於警訊、檢察官偵查中所為供述與被告乙○○之供述相符，本院認以
    被告戊○○於警訊、檢察官偵查中所為任意性之供述較為可採，是以共同被告乙○○之供述及前述補強證據亦得以擔保被告戊○○於警訊、檢察官偵查中所為任
    意性之自白為屬實在，被告戊○○雖以前開情詞置辯，尚難認為可採，本件關於
    被告戊○○之事證明確，被告戊○○之犯行亦堪以認定。
三、按被告乙○○、戊○○所為，均係犯刑法第三百四十五條之常業重利罪。被告二
    人有犯意之聯絡及行為之分擔，為共同正犯。爰審酌被告二人犯罪之動機、所為
    犯行時間之長短、智識程度、對被害人均尚未以暴力相向討債情事（前開各該被
    害人於警訊及本院調查中之供述參照）暨其二人之犯後態度等一切情狀，各量處
    如主文所示之刑。再被告戊○○行為後，原刑法第四十一條易科罰金之規定，已
    經於九十年一月十日由總統修正公布將其適用範圍擴大為最重本刑五年以下有期
    徒刑之罪，並於同年月十二日生效，是本件本院對被告戊○○所量處如主文所示
    之刑，即應依刑法第二條第一項前段規定，適用修正後對被告戊○○為有利之刑
    法第四十一條第一項之規定諭知易科罰金之折算標準，應予說明。末查被告二人
    前均未曾受有期徒刑以上刑之宣告，此有台灣高等法院檢察署刑案記錄簡覆表二
    紙附卷可憑，其二人經此偵查審判經過，自當知所警惕而無虞再犯，本院綜核各
    情認上開刑之宣告，已足策其二人之自新，因認所宣告之刑，均以暫不執行為適
    當，併諭知被告乙○○緩刑三年，被告戊○○緩刑二年，以啟其二人之自新。
四、扣案如附表所示之行動電話一具、帳單九張，業據被告乙○○於本院審理時供稱
    為其所有而用以遂行前開常業重利犯行所用之物（本院九十年一月十日審判筆錄
    參照），另扣案之二萬九千五百元，亦業據被告乙○○於本院前開期日審理時供
    稱為其所有，乃係因其遂行本件常業重利犯行之利息所得（本院前開期日審判筆
    錄參照），則依最高法院八十四年度台上字第四一０二號判決所揭示之旨「刑法
    第三十八條第三項係規定「犯人」所有用供犯罪所用之物，得宣告沒收，並非規
    定屬「被告」所有之物，始得宣告沒收，而按共同正犯，於意思聯絡範圍內，組
    成一共犯團體，團體中之任何成員均為「犯人」，供犯罪所用之物，只要屬於「
    犯人」所有，均得宣告沒收，不以必屬於本件被告所有者為限。」，上開之物因
    屬被告乙○○犯上開刑法第三百四十五條之罪所用之物及犯罪所得，自亦屬共同
    被告戊○○所有用供其犯罪所用之物及犯罪所得，本院認上開扣案之物均不宜發
    還被告二人繼續持有，有沒收之必要，爰依刑法第三十八條第一項第二款、第三
    款、第三項規定併予宣告沒收。
五、台灣台北地方法院檢察署檢察官移送本院併辦之該署八十九年度偵字第二三六八
    ０號被告乙○○、戊○○因經營前開地下錢莊，而趁己○○、壬○○、辛○○、
    庚○○、丙○○、子○○、丁○○急需用錢之際，以前述常業重利方式貸與金錢
    而取得與原本顯不相當之重利案件，與被告二人本件為檢察官提起公訴之犯行，
    為屬實質上一罪之單一性案件，依刑事訴訟法第二百六十七條「檢察官就犯罪事
    實一部起訴者，其效力及於全部。」就單一性案件所為起訴不可分之規定，本院
    自得對被告二人該為檢察官移請併辦之犯行併為審理、判決，應予說明。
據上論斷，應依刑事訴訟法第二百九十九條第一項前段，刑法第二條第一項前段、第
二十八條、第三百四十五條、第四十一條第一項，第七十四條第一款、第三十八條第
一項第二款、第三款，罰金罰鍰提高標準條例第一條前段、第二條，判決如主文。
本案經檢察官許永欽到庭執行職務
中      華      民      國    九十      年      二      月     十六     日
                                      臺灣臺北地方法院刑事第三庭
                                          法  官  葉  建  廷
右正本證明與原本無異。
如不服本判決，應於判決送達後十日內向本院提出上訴狀 (應附繕本) ，上訴於
臺灣高等法院。
                                          書記官  許  婉  如
中      華      民      國    九十      年      二      月     十六     日
附錄本案論罪科刑法條全文：
刑法第三百四十五條：
以犯前條之罪為常業者，處五年以下有期徒刑，得併科三千元以下罰金。
附表：
┌─────┬───────┬─────┬─────────┐
│編      號│  名        稱│  數    量│  贓證物品清單編號│
├─────┼───────┼─────┼─────────┤
│    １    │  ０九一八七八│  壹    具│  八十九年度藍保管│
│          │  一００三號行│          │  字第二六０三號編│
│          │  動電話      │          │  號１            │
├─────┼───────┼─────┼─────────┤
│    ２    │  新台幣      │  貳萬玖仟│  仝右編號２      │
│          │              │  伍佰元  │                  │
├─────┼───────┼─────┼─────────┤
│    ３    │  帳        單│  玖    張│  黏貼於台北地方法│
│          │              │          │  院檢察署八十九年│
│          │              │          │  度偵字第二一八二│
│          │              │          │  九號偵查卷第二二│
│          │              │          │  頁至第二七頁    │
└─────┴───────┴─────┴─────────┘


司法院資訊處製作；財團法人民間司法改革基金會備份。
